【裁判字號】    98,訴,208
【裁判日期】    981112
【裁判案由】    貪污治罪條例等
【裁判全文】
臺灣彰化地方法院刑事判決               98年度訴字第208號
公  訴  人  臺灣彰化地方法院檢察署檢察官
被      告  辛○○
                    樓
選任辯護人  楊錫楨律師
被      告  丙○○
            源隆技術顧問有限公司
法定代理人  甲○○
上二人共同
選任辯護人  周春霖律師
上列被告因貪污治罪條例等案件，經檢察官提起公訴（97年度偵
字第4287號、第8579號），本院判決如下：
    主  文
辛○○、丙○○、源隆技術顧問有限公司均無罪。
    理  由
一、公訴意旨略以：被告辛○○自民國91年起擔任彰化縣員林鎮
    公所建設課課員，並自94年6月間某日起至96年1月間某日止
    ，代理建設課課長一職，對員林鎮公所各項工程發包業務相
    當熟稔，且與曾參與投標員林鎮公所發包工程之廠商負責人
    亦多有認識。緣員林鎮公所於95年12月28日，由該公所建設
    課課員乙○○簽辦「96年度道路橋樑水利下水道景觀等工程
    委託規劃設計及監造」採購案（以下簡稱：系爭採購案）【
    其委託設計監造費之預估金額為新臺幣（下同）756萬元】
    之聘選審查招標文件評選委員等事項，並由時任該公所代理
    建設課課長之被告辛○○提出評選委員建議名單，呈送員林
    鎮長吳宗憲核定後，聘選被告辛○○（兼主持人）及案外人
    己○○、白滄行、郭蘭春、劉啟銘、許國威、王秀琴、庚○○、丁○○等人為評選委員，組成評選委員會。嗣該評選委
    員會於96年3月21日下午3時許，就被告源隆技術顧問有限公
    司（以下簡稱：源隆公司）、全美工程顧問股份有限公司（
    以下簡稱：全美公司）所提出之「服務建議書」，採「序位
    法」之方式進行評選，經評選結果，被告源隆公司得分80.6
    6分，獲列序位第一，另全美公司得分78.33分，序位第二，
    乃由被告源隆公司取得優先議價權，全美公司則取得第二順
    位之議價權，該公所承辦人員並當場通知上開二家公司於翌
    日（即96年3月22日）下午2時至員林鎮公所發包中心辦理議
    價。於議價當日，被告源隆公司派遣之代理人即被告丙○○
    到場議價結果，因未能得標，主持議價之己○○乃指示乙○○以電話聯絡全美公司負責人壬○○（起訴書誤載為『鐘』
    高明）於同日下午3時30分許到場議價，逾期以棄權論。因
    被告丙○○任職之被告源隆公司負責人甲○○曾指示伊務必
    取得該標案，被告丙○○在未能取得該招標案後，旋即以伊
    持用之0000000000號行動電話，撥打電話將上開情形告知被
    告源隆公司之負責人甲○○，並隨即於同日下午2時53分許
    ，以上開電話撥打被告辛○○持用之0000000000號行動電話
    ，請被告辛○○以電話要求全美公司之負責人壬○○不要到
    場議價。被告辛○○明知員林鎮公所於當日辦理前揭採購案
    之議價事宜，且明知不得以詐術或其他非法之方法，使廠商
    無法投標或使開標發生不正確之結果，然其因與被告源隆公
    司之負責人甲○○、被告丙○○及丙○○父親李春彰熟識之
    故，竟基於對於非主管或監督之事務，明知違背法令，利用
    職權機會或身分，圖被告源隆公司不法利益之犯意，並與被
    告丙○○基於違反政府採購法之共同犯意聯絡，被告辛○○
    遂利用其長期代理員林鎮公所建設課課長一職，一般投標廠
    商多認工程採購案之議價係由其主持之機會，進而於同日下
    午2時57分許，以其持用之上開行動電話，撥打壬○○持用
    之0000000000號行動電話，向壬○○表示「不用過去了」等
    語，彼時正由臺中市趕往員林鎮公所之壬○○，在行經高速
    公路霧峰交流道附近時，突然接獲被告辛○○之上開來電，
    因其有相當時日未與被告辛○○聯絡，誤認被告辛○○現仍
    擔任建設課代理課長，且被告辛○○係在乙○○來電後不久
    ，即電話與之聯繫，致使其陷於錯誤，以為議價過程臨時發
    生問題，員林鎮公所將另行以書面通知其前往議價，乃決定
    先行折返其公司。嗣全美公司負責人壬○○因未依乙○○通
    知之時間到場議價，經己○○指示乙○○於同日下午3時30
    分許，電話詢問壬○○為何未到場議價，壬○○即在電話中
    向乙○○表示，因被告辛○○通知伊不用去議價，所以未前
    往，並抱怨該公所以電話通知議價之作法顯有不當等語。由
    於壬○○未依電話通知之時限到場議價，主持議價之己○○
    乃當場宣告流標。其後上開採購案另於96年5月18日分二區
    （即員林鎮東西區與南北區）辦理第二次招標，而由被告源
    隆公司及朝泰工程顧問有限公司（以下簡稱：朝泰公司）分
    別得標，員林鎮公所於同年6月5日就該第二次之採購案，與
    源隆公司簽訂勞務契約書時，復由被告辛○○出面辦理對保
    事宜。被告辛○○、丙○○即以上開非法之方法，使全美公
    司負責人壬○○無法到場參與議價，並使開標發生不正確結
    果。被告源隆公司則因被告辛○○以上開不法之手段，阻止
    全美公司負責人壬○○前往議價，獲得至少260萬元（被告
    源隆公司得標底價係該工程預算金額5千萬元之6.6%）之不
    法利益。因認被告辛○○涉犯政府採購法第87條第3項之以
    詐術使開標發生不正確結果罪嫌，及貪污治罪條例第6條第1
    項第5款之圖利罪嫌；被告丙○○涉犯政府採購法第87條第3
    項之以詐術使開標發生不正確結果罪嫌；另被告源隆公司應
    依政府採購法第92條之規定，科以同法第87條第3項之罰金
    刑等語。
二、關於證據能力部分：
    按被告以外之人於審判外之言詞或書面陳述，除法律有規定
    者外，不得作為證據，刑事訴訟法第159條第1項定有明文。
    本案中檢察官所提證人壬○○及證人即同案被告丙○○於法
    務部調查局彰化縣調查站（以下簡稱：調查站）之陳述，對
    被告辛○○而言，係屬被告辛○○以外之人於審判外之言詞
    陳述，因被告辛○○及其辯護人不同意作為證據，且查無符
    合法律規定得作為證據之例外情形，故對被告辛○○而言無
    證據能力，應予排除。除此外，檢察官所提出之下列證據，
    無論供述證據或非供述證據，被告辛○○、丙○○、源隆公
    司及其等之辯護人均同意作為證據，復查無非法取得而不得
    作為證據之情形，故均具有證據能力。
三、按犯罪事實應依證據認定之，無證據不得認定犯罪事實；不
    能證明被告犯罪或其行為不罰者，應諭知無罪之判決，刑事
    訴訟法第154條第2項、第301條第1項分別定有明文。次按認
    定不利於被告之事實，須依積極證據，苟積極證據不足為不
    利於被告事實之認定時，即使被告之抗辯或反證縱屬虛偽，
    仍應為有利於被告之認定，更不必有何有利之證據；又事實
    之認定，應憑證據，如未能發現相當證據，或證據不足以證
    明，自不能以推測或擬制之方法，以為裁判基礎。而刑事訴
    訟法上所謂認定犯罪事實之積極證據，係指適合於被告犯罪
    事實之認定之積極證據而言，雖不以直接證據為限，間接證
    據亦包括在內；然無論直接或間接證據，其為訴訟上之證明
    ，須於通常一般之人均不致有所懷疑，而得確信其為真實之
    程度者，始得據為有罪之認定。倘其證明尚未達到此一程度
    ，而有合理之懷疑存在時，致無從形成有罪之確信，則根據
    「罪證有疑，利於被告」之證據法則，即不得遽為不利被告
    之認定。最高法院迭有30年上字第482號、30年上字第1831
    號、40年台上字第86號及76年台上字第4986號判例意旨足資
    參循。
四、公訴人認被告辛○○涉犯政府採購法第87條第3項之以詐術
    使開標發生不正確結果罪，及貪污治罪條例第6條第1項第5
    款之圖利罪等罪嫌；被告丙○○涉犯政府採購法第87條第3
    項之以詐術使開標發生不正確結果罪嫌；以及被告源隆公司
    應依政府採購法第92條之規定，科以同法第87條第3項之罰
    金刑等情，無非以：證人乙○○、壬○○、甲○○、李春彰
    等人之陳述，及通聯調閱查詢單、被告辛○○分別與被告丙○○、證人壬○○間之行動電話通話紀錄、彰化縣員林鎮公
    所系爭採購案96年3月22日開標紀錄、同年5月18日開標紀錄
    、系爭採購案之簽呈、彰化縣員林鎮96年度預算工程經費概
    算表、彰化縣員林鎮公所96年1月29日員建字第0960003093
    號通知各評選委員審查招標文件函及招標文件審查紀錄、96
    年2月15日簽辦採購案發包簽呈、同年3月13日員建字第0960
    006689號通知各評選委員於同月21日下午3時辦理評選作業
    函文及評選會議紀錄、員林鎮公所採購議價單及員林鎮公所
    勞務契約書等，為其主要之論據。
五、訊據被告辛○○、丙○○及源隆公司均堅決否認有前揭公訴
    人所指之犯行，被告辛○○辯稱：其雖為系爭採購案之評選
    委員，但並未參加評選會議，亦不知系爭招標案於96年3月
    22日進行議價。其於96年3月22日係至北部出差，於當天下
    午駕車途中，接獲被告丙○○之電話，要其撥打電話要求全
    美公司之壬○○不要前往員林鎮公所，其不假思索即去電壬○○，要伊可否不要去員林鎮公所，只是徵詢而已，壬○○
    可自行決定前往與否。嗣其於96年3月23日至公所上班後，
    同事質問其為何打電話要壬○○不要參與議價一情後，其始
    知悉前一日係在議價，其即責備被告丙○○，為何要其作此
    違法事情等語。被告丙○○辯稱：伊於96年3月22日下午代
    理源隆公司至員林鎮公所參加議價，因未能議價得標，而員
    林鎮公所在全美公司未到場議價之情形下，卻通知全美前來
    議價，經伊向員林鎮公所承辦人員異議無效果後，心想被告
    辛○○人很好，遂自行決定打電話央請被告辛○○，去電全
    美公司要求壬○○不要到員林鎮公所，以免該招標案生變等
    語。被告源隆公司之法定代理人甲○○則為源隆公司辯稱：
    於96年3月22日議價當日，其係指派被告丙○○前往參加議
    價，當被告丙○○以電話回報未議價得標後，其有責罵被告
    丙○○說參與投標多次，從未有議價未成之情形，但並未指
    示被告丙○○如何處理等語。被告辛○○、丙○○及源隆公
    司之辯護人則均為被告等人辯護稱：員林鎮公所就系爭招標
    案於96年3月21日評選後，在宣布評選結果時，已通知序位
    第一之被告源隆公司及序位第二之全美公司，應於96年3月
    22日下午2時至該公所發包中心辦理議價，而全美公司之人
    員，既未按時到場，依政府採購法第60條之規定，即應視為
    放棄議價之權利。是員林鎮公所在全美公司未到場後，再行
    以電話通知全美公司到場議價，已屬違法，於此情形，被告
    等所為，並無不法等語。
六、經查：
  (一)員林鎮公所辦理之系爭採購案，係於95年12月28日、96年1
    月25日，由證人即該公所建設課課員乙○○，簽請聘選審查
    招標文件之評選委員，並由被告辛○○及證人己○○等先後
    提出評選委員建議名單，呈送員林鎮長吳宗憲核定後，聘選
    被告辛○○（兼主持人）及證人己○○、白滄行、郭蘭春、
    劉啟銘、許國威、王秀琴、庚○○、丁○○等人為評選委員
    ，組成評選委員會等情，有該採購案之簽呈2份在卷可憑【
    見97年度偵字第8579號卷《以下稱：偵卷》第17、18、20頁
    】。又系爭採購案，證人乙○○係於96年2月15日簽請發包
    一情，有發包簽呈1份在卷可稽【見偵卷第28頁】。
  (二)其後系爭採購案於96年3月21日下午3時許，經該採購案之評
    選委員會評選結果，被告源隆公司得分80.66分，獲列序位
    第一，取得優先議價權，全美公司得分78.33分，序位第二
    ，取得第二順位之議價權；另在該評選結果宣布當場，證人
    乙○○並以言詞通知被告源隆公司及全美公司之在場人員，
    訂於96年3月22日下午2時，在該公所發包中心辦理議價等情
    ，有系爭採購案之96年3月21日評選會議紀錄1份在卷可佐【
    見偵卷第42、43頁】，復經證人己○○、乙○○於本院審理
    時結證屬實【見本院卷第183、184頁、185頁背面、第255頁
    背面至256頁】。再者，於員林鎮公所宣布前揭評選結果及
    說明相關事項當時，證人即全美公司負責參與投標之技師戊○○在場一情，亦據證人戊○○於本院審理時結證無訛【見
    本院卷第254頁背面】。證人戊○○於本院98年10月29日審
    理時，固亦證稱：其已不記得證人乙○○當時有無通知議價
    時間等語【見本院卷第254頁背面】，惟此應係證人戊○○
    自前揭評選日至本院上開審理期日，期間已逾2年7月，因事
    隔日久記憶模糊所致，尚難依證人戊○○此部分之證述，遽
    認證人乙○○未通知全美公司應參加議價之時間、地點。
  (三)員林鎮公所就系爭採購案議價時、地之通知方式，於其「投
    標須知」及「投標須知補充說明」等相關招標規範內，並未
    訂定，僅於該「投標須知」第59條概括約定「本須知未載明
    之事項，依政府採購相關法令」，有系爭採購案之「投標須
    知」及「投標須知補充說明」等在卷可參【見本院卷第141-
    144頁、第165-172頁】。按此，系爭採購案關於議價時、地
    之通知方式，如何為之始屬合法，自應視政府採購法之相關
    規定內容而定。查「政府採購法施行細則」第18條規定：「
    機關依本法對廠商所為之通知，除本法另有規定者外，得以
    口頭、傳真或其他電子資料傳輸方式辦理。」，又以口頭通
    知投標廠商參加議價時、地之通知方式為合法一節，有行政
    院公共工程委員會98年6月6日工程企字第09800223440號函
    覆本院之意見一覽表在卷可參【見本院卷第203-204頁】，
    是前述員林鎮公所於宣布評選結果當場，同時以口頭通知全
    美公司應於96年3月22日下午2時，至該公所發包中心辦理議
    價之方式為合法一情，可以認定。
  (四)全美公司於96年3月22日下午2時，並未按時至員林鎮公所發
    包中心辦理議價一情，已據證人乙○○於本院審理時結證甚
    明【見本院卷第256頁】。證人即主持系爭採購案議價會議
    之己○○，於本院審理時雖證稱：通知全美公司於96年3月
    22日到場，並沒有說未按時到場，即視為放棄議價權利之意
    思，而是要等到電話通知，確認何時要到場，時間到不來，
    才算放棄議價權利云云【見本院卷第181頁】，以及員林鎮
    公所就系爭採購案於96年3月22日下午2時之開標紀錄，固亦
    記載「經通知第二序位廠商全美工程顧問股份有限公司於3
    月22日下午3時30分前辦理議價，逾時以棄權論」等語，有
    該開標紀錄1份在卷可參【見偵卷第47頁】。惟按「機關辦
    理採購依第51條、第53條、第54條或第57條規定，通知廠商
    說明、減價、比減價格、協商、更改原報內容或重新報價，
    廠商未依通知期限辦理者，視同放棄。」政府採購法第60條
    規定甚明。考其立法意旨，乃在於建立政府採購制度，能依
    公平、公開之採購程序辦理【政府採購法第1條參照】；且
    在多數廠商參與投標之情形，各廠商間具有競爭之利害關係
    ，是以如未有明確、穩定之採購程序規範，而係容認採購機
    關得以隨意變更遊戲規則（即採購程序規範），則採購機關
    對於發包之採購案而言，形同囊中取物，採購機關將得以恣
    意決定欲由何家廠商得標，此時徇私圖利舞弊之事，勢將層
    出不窮，而政府採購法所欲建立之公平、公開採購制度，亦
    將流於具文，無從臻其目的。此從行政院公共工程委員會以
    98年7月20日工程企字第09800281890號函覆本院之意見一覽
    表內，亦表明「廠商如有本法第60條所定未依通知期限辦理
    而視同放棄之情形，機關不應再通知廠商辦理議價」等語【
    見本院卷第218-220頁】，可徵甚詳。是證人己○○之前述
    證言，洵屬其個人意見，核無可採；另員林鎮公所於全美公
    司逾限到場議價之後，再行通知全美公司到場議價一節，亦
    與前揭政府採購法第60條之規定有違，不能認為有效。按此
    ，全美公司未依員林鎮公所之通知，於96年3月22日下午2時
    按時到場議價，其議價權利已視同放棄，自不因員林鎮公所
    事後擅自延長議價時間，而使該已消滅之議價權利復活，應
    可認定。
  (五)被告丙○○於96年3月22日下午2時代理被告源隆公司，參加
    系爭採購案之議價未得標之後，旋以伊持用之門號00000000
    00號行動電話，於當日下午2時53分許，致電被告辛○○持
    用之門號0000000000號行動電話，委請被告辛○○去電證人
    壬○○，要證人壬○○勿於當日下午3時30分前至員林鎮公
    所參加議價；被告辛○○乃隨即以其上開行動電話，於當日
    下午2時57分許，致電證人壬○○要求勿至員林鎮公所等情
    ，除為被告丙○○、辛○○所坦承外，並據證人壬○○於本
    院審理時結證甚明【見本院卷第176頁及背面】，復有被告
    丙○○持用之門號0000000000號行動電話之通聯記錄，及被
    告辛○○持用之門號0000000000號行動電話之通聯調閱查詢
    單各1份在卷可證【見偵卷第9頁背面、本院卷第19頁】，是
    此部分之事實可以認定。由此，可見被告丙○○、辛○○於
    員林鎮公所再次通知全美公司前往議價之後，有阻止證人壬○○前往議價之企圖甚明。
  (六)惟如前所述，全美公司於未依員林鎮公所之第一次通知到場
    議價，其原有參加議價之權利，已生放棄效力，並不因員林
    鎮公所之第二次擅自通知前往議價，而使全美公司已消滅之
    議價權利復活，亦即全美公司在逾限之後，已無再行參加議
    價之權利。另按「政府採購法施行細則」第83條第1項規定
    ：廠商依本法第60條規定視同放棄說明、減價、比減價格、
    協商、更改原報內容或重新報價，其不影響該廠商成為合於
    招標文件規定之廠商者，仍得以該廠商為決標對象。依此規
    定，員林鎮公所似乎於全美公司未到場議價之情形時，可以
    全美公司為決標對象；然因系爭採購案，員林鎮公所核定之
    得標底價為其採購金額之百分之6.8，有該公所核定之採購
    底價單1份在卷可憑【見偵卷第50頁】，而全美公司就系爭
    採購案所報之底價為採購金額之百分之7.21，有全美公司之
    採購報價單1份在卷可參【見偵卷第34頁】，已超過得標之
    底價甚明，按此情形，員林鎮公所顯無從決標由全美公司得
    標。是員林鎮公所就系爭採購案於96年3月22日下午之開標
    ，唯有「流標」一種結果而已，而員林鎮公所於當日下午，
    最終亦係採流標處理一情，有該開標紀錄1份在卷可佐【見
    偵卷第49頁】。從而，系爭採購案於96年3月22日下午之開
    標結果，並未發生不正確之結果一節，可以認定。按政府採
    購法第87條第3項之以詐術方法，使開標發生不正確結果罪
    ，係指行為人以詐術或其他非法方法，使廠商無法投標或開
    標發生不正確結果為成立要件。亦即行為人須對參與投標廠
    商或相關承辦人員施用詐術或其他非法之方法，使參與投標
    廠商或相關承辦人員陷於錯誤，致廠商無法投標或開標發生
    不正確結果，始足當之，最高法院有96年度台上字第1818號
    判決意旨可資參照。本案被告丙○○、辛○○之阻止證人壬○○於逾限後之前往議價行為，固有可議，然因員林鎮公所
    前述第二次之議價通知，係屬錯誤、無效之通知，且被告丙○○、辛○○在不知全美公司已喪失議價權利之情形下，所
    為不懷好意地阻止證人壬○○前往議價之行為，實際上亦與
    系爭採購案於96年3月22日下午之開標結果，無因果關係；
    何況，系爭採購案之開標結果亦無不正確之處。本案依公訴
    人所提出之現有證據，既不能證明被告丙○○、辛○○所為
    ，有使開標發生不正確結果之情事。是對被告丙○○、辛○○所為，尚難遽依政府採購法第87條第3項之以詐術方法，
    使開標發生不正確結果罪相繩。另被告丙○○所為既不成立
    政府採購法第87條第3項之罪，則對於被告源隆公司，自亦
    不能依同法第92條之規定予以處罰。
  (七)又系爭採購案於96年3月22日流標後，員林鎮公所係另於同
    年5月間，分東西區及南北區二標招標，並於同年5月16日評
    選，於同年5月18日開標，結果分由被告源隆公司及案外人
    朝泰公司得標，且在此第二次招標決標後，於同年6月5日及
    同年月12日，係由被告辛○○分別與上開得標廠商辦理簽約
    之對保事宜等情，有該採購案於96年5月16日之評選會議紀
    錄1份、96年5月18日之開標紀錄及採購議價單各2份及勞務
    契約書摘要2份在卷可參【見偵卷第51、52、57、59、61、6
    3、65、66頁】。惟按貪污治罪條例第6條第1項第5款之對於
    非主管或監督之事務，利用職權機會圖利罪，除行為人對於
    其非主管或監督之事務，明知違背法令，而有利用職務機會
    之圖利行為外，尚須其行為與所圖自己或其他私人之不法利
    益間，有相當因果關係為必要。若其行為與所圖自己或其他
    私人之不法利益間，並無相當之因果關係，自不能以行為人
    一有違背法令之行為，即科以上開圖利罪責。最高法院有94
    年度台上字第2034號判決意旨可循。本案依檢察官起訴之事
    實，被告辛○○僅於系爭採購案在96年3月22日下午議價時
    ，有干擾全美公司逾限後之前往議價行為，然被告源隆公司
    於該次投標，並未得標，已如上述，是自難認被告源隆公司
    獲有利益；另亦無證據證明被告辛○○之上開出面干擾，其
    自身獲得何種實際利益，是就此部分，難認被告辛○○所為
    該當於貪污治罪條例第6條第1項第5款之圖利罪。再者，被
    告辛○○其後於系爭採購案第二次招標決標後，辦理與上開
    得標廠商之簽約對保事宜，係其依該決標結果辦理，難認有
    何圖利於被告源隆公司。公訴人既未能舉證證明被告辛○○
    有圖利罪之事實，則對被告辛○○自難遽依貪污治罪條例第
    6條第1項第5款之圖利罪論擬。
  (八)至於公訴人所提證人甲○○、李春彰等之陳述，充其量只能
    證明其等二人與被告辛○○相識；另公訴人所提員林鎮96年
    度預算工程經費概算表1份，充其量亦僅能證明員林鎮公所
    就系爭採購案編列之金額，凡此均不能證明被告辛○○、丙○○及源隆公司有公訴人所指之犯行。
七、綜上所述，本案依公訴人所提出之現有證據，因尚不足以使
    本院對被告辛○○、丙○○及源隆公司形成有罪之確信，雖
    然被告辛○○、丙○○之本案行為，殊有可議，但其等所為
    既與犯罪成立要件不該當，則基於「罪證有疑，利於被告」
    之原則，自應對被告辛○○、丙○○及源隆公司均諭知無罪
    之判決。
據上論斷，應依刑事訴訟法第301條第1項，判決如主文。
本案經檢察官林于人到庭執行職務。
中    華    民    國    98    年    11    月    12    日
                  刑事第三庭    審判長法  官  李進清
                                      法  官  洪志賢
                                      法  官  陳銘壎
以上正本證明與原本無異。
如不服本判決應於收受判決後10日內向本院提出上訴書狀，並應
敘述具體理由；其未敘述上訴理由者，應於上訴期間屆滿後20日
內向本院補提理由書(均須按他造當事人之人數附繕本)「切勿逕
送上級法院」。
中    華    民    國    98    年    11    月    12    日
                                      書記官  楊筱惠


司法院資訊處製作；財團法人民間司法改革基金會備份。
